最高法院刑事判決　　　　　　　　　　　　　　　八十八年度台上字第一五三八號
　　上　訴　人　台灣高等法院檢察署檢察官
　　被　　　告　甲○○
　　選任辯護人　俞兆年律師
　　被　　　告　乙○○
右上訴人因被告等貪污等罪案件，不服台灣高等法院中華民國八十七年九月十八日第
二審更審判決（八十七年度上更(二)字第五十一號，起訴案號：台灣桃園地方法院檢察
署八十三年度偵字第一七六二、一八一六號），提起上訴，本院判決如左：
    主  文
上訴駁回。
    理  由
按刑事訴訟法第三百七十七條規定，上訴於第三審法院，非以判決違背法令為理由，
不得為之。是提起第三審上訴，應以原判決違背法令為理由，係屬法定要件。如果上
訴理由狀並未依據卷內訴訟資料，具體指摘原判決不適用何種法則或如何適用不當，
或所指摘原判決違法情事，顯與法律規定得為第三審上訴理由之違法情形，不相適合
時，均應認其上訴為違背法律上之程式，予以駁回。本件上訴意旨略稱：(一)台灣省政
府勞工處北區職業訓練中心（下稱北區職訓中心）自民國八十年一月廿五日起，至八
十二年六月五日間向中國生產力中心領取之清潔管理費，均蓋用該單位教務課之章戳
，其中第一張收據並載明「茲收到中國生產力中心與本中心合辦生產管制實務研習班
及電腦操作基礎訓練班之清潔管理費」等字句，證人張秀美於八十二年十二月二十二
日初訊時亦稱：本中心自八十年間起曾多次向北區職訓中心洽借場地辦理訓練，並以
聯合舉辦名義對外招收學員，北區職訓中心以有報酬方式租借場地給本中心，有關租
金均是在每一期訓練結束後，將現金交嚴志浩收訖等語。是北區職訓中心既係依據行
政院勞工委員會函頒之計畫，基於協助推行中央政策之立場而提供場地予中國生產力
中心使用，並與之「聯合舉辦」訓練，就所交付之款項亦由該機關掣據領取，此與一
般公務機關單純之提供場地予民眾作為臨時喜慶之用而酌收清潔費之情形不同，自應
屬公款無誤。(二)北區職訓中心八四北訓教字第○六三二號函謂：中國生產力中心就近
借用中心人員，並撥付清潔管理費，作為「中心人員清潔管理津貼」。核與台灣省政
府勞工處八三勞四字第二六九五五號函所示相同，亦為原判決所認定之事實，但原判
決又認「該清潔管理費中，扣除已發給工友等清潔人員之酬勞金後，所餘金額為管理
費，應屬管理人員之酬勞，即代中國生產力中心管理之人員主任甲○○、副主任黃育
彥、教務課長朱明軒等應有私有之管理費無疑，而黃育彥等均同意該管理費由主任甲
○○處分。」，按「中心人員清潔管理津貼」與「應有私有之管理費」顯不相同，足
見北區職訓中心收取之該款項，並非被告黃育彥等人私有，況卷內並無黃育彥、朱明
軒等人同意甲○○處分該管理費之憑據。(三)被告甲○○為證人張秀美之姊夫，張秀美
為本件證言時，依法不得令具結，原審令其具結，並採用後證言推翻前證言，於法有
違云云。
惟查原判決以公訴意旨略稱：被告甲○○係北區職訓中心主任，被告乙○○則為該中
心行政室主任（八十二年八月二日改任教務課長），皆係依據法令從事公務之人員。
緣八十年一月至八十二年六月間，財團法人中國生產力中心在桃園地區舉辦電腦等第
二專長教育訓練，就近向北區職訓中心租借場地，前後計十九次，陸續支付租金新台
幣（下同）五十三萬一千四百元，北區職訓中心收取該等租金後，除支付工友清潔打
掃費用十四萬八千三百元外，餘款並未報繳上級機關，亦未列入該中心會計帳目，而
由承辦人交給該中心前副主任黃育彥轉交乙○○或由承辦人逕交乙○○保管。甲○○
旋基於侵占公用財物之概括犯意，連續於八十年、八十一年、八十二年間多次指示乙
○○挪用該等公款或用以購買夾克贈送北區職訓中心，或交現金與台灣省政府勞工處
總務室，以彌補孫某前擔任該處總務室主任時關於處長特支費之超支款項，或用以購
買虎頭蘭、香煙、豆干、文旦、皮帶等物致送有關機關，藉以改善其公共關係。乙○
○明知其情，竟予言聽計從，依命行事，前後計花費約二十六萬餘元。迄八十二年十
二月十日，法務部調查局桃園縣調查站持函向北區職訓中心調閱相關資料，甲○○獲
悉陳某保管之公款僅剩八萬餘元，其中短少之公款十七萬一千元且無支出憑證，為掩
飾其侵占之行為，乃指示乙○○利用不知情之原教務課人員朱明軒、嚴志浩簽擬倒填
日期為八十年五月二十二日、八十一年七月三十日、八十一年十二月三十日之簽文三
份，內載擬發給有關工作人員津貼八萬一千元及九萬元，甲○○並在該三份簽文上偽
批日期為「五、廿三」、「七、卅一」、「十二、卅」，足以生損害於該中心對於文
書管理之正確性。嗣甲○○於八十二年十二月十四日復召集該中心有關人員研商短少
十七萬一千元之事，結果由甲○○墊出十二萬元，另外該中心副主任張世科則代為墊
出五萬一千元，均交由乙○○收受保管，期以彌補短少之款項，因認被告等連續涉犯
貪污治罪條例第四條第一項第一款之侵占公有財物及刑法第二百十一條之偽造公文書
罪嫌等情，原審綜核全案卷證資料，認定及說明中國生產力中心雖受行政院勞工委員
會之委託辦理教育訓練，但北區職訓中心僅係配合支援，並非合辦或協辦單位，而該
中國生產力中心係財團法人，並非政府機構，其辦理該項訓練，僅係向北區職訓中心
免費借用場地而已，其餘訓練工作及訓練期間學員之管理、安全與清潔工作，則仍應
自行辦理。只因該中心人力不足，始將學員之管理、安全與清潔等工作，洽請北區職
訓中心人員代勞，又因訓練時間均安排在上班時間以外之夜間或假日，故給付之清潔
管理費乃實際參與工作人員公餘後之勞務所得，並非公款或公有財物，被告等於領取
後，其中清潔費部分並已發給清潔工友，所餘管理費部分，則應屬管理人員即被告甲
○○及該職訓中心副主任黃育彥、教務課長朱明軒所有，而黃育彥等人又均已同意被
告甲○○使用，被告二人此部分所為，即無違法。又北區職訓中心僅係免費提供場地
，訓練期間學員之管理、安全及清潔等工作，係私受委託而非該中心本身之業務，收
取之清潔管理費又非屬公款，則朱明軒、嚴志浩有關該清潔費、管理費如何處理之簽
條，即非其等基於職務上所應制作之公文書，而應屬私文書之性質，所載制作日期及
甲○○批示之日縱有不符，乙○○縱亦有草擬該文書供朱、嚴二人為簽擬之參考，但
其等既均非無權制作，所為即與偽造文書罪之構成要件有間，因認被告等之犯罪尚屬
不足證明，乃撤銷第一審判決，改判諭知被告等無罪，已詳細說明其理由，所為論斷
，亦均有卷內資料可資覆按，從形式上觀察，並無違背法令之情形。且按：(一)是否為
公款，應自該款給付及收受之性質觀之，不以收受人出具之收據形式為準。本件北區
職訓中心如何之僅係支援性質，並非「合辦」或「協辦」，該工作非屬其份內之業務
，領取之清潔管理費如何之亦非屬公款，原判決均已詳細說明其理由，而張秀美於法
務部調查局桃園縣調查站調查時固曾供稱：「北區職訓中心以有報酬之方式租借場地
」云云，但旋又接稱：「每期所繳付之三萬元為清潔管理費」（偵查卷(一)第七頁反面
），矧按證人前後之供述雖未盡一致，甚或有矛盾之處，但法院衡情酌理予以取捨，
苟無違經驗法則或論理法則，即不得率指為違法。而茲張秀美於原審已改稱：「場地
免費」等語，乃原審衡情酌理予以取捨，採信其於原審之證言。上訴意旨對原審之論
斷，既未依據卷內資料，具體指摘有違背如何之經驗法則或論理法則，徒以收據上係
蓋用北區職訓中心教務課章戳，並摘取原審捨棄不採之證據，指該清潔管理費應屬公
款，據以指摘原判決違法，自非適法之第三審上訴理由。(二)所謂「清潔管理費」，乃
合「清潔費」與「管理費」二項津貼之總稱，此由中國生產力中心委託北區職訓中心
代勞之工作項目包括學員之管理、安全與清潔之維護，並非僅「清潔維護」一項即明
，而該工作既非該中心之本務，乃該中心人員於公餘之暇服勞務，其津貼自應歸屬於
該服勞務之私人，該中心八四北訓教字第○六三二號函亦稱：中國生產力中心就近借
用中心人員，並撥付清潔管理費，作為中心人員清潔管理津貼等語，亦足徵中國生產
力中心所付清潔管理費係付與該中心所借用之清潔管理人，並非給付北區職訓中心之
公款，原判決因認「管理津貼」乃「私有之管理費」，其間並無矛盾。(三)依卷內資料
，黃育彥非但曾將管理費轉交乙○○保管，並將甲○○指示可以使用之項目轉告乙○
○而無異詞（一審卷第六十六頁），更將其中之三萬四千元轉手交與台灣省勞工局統
籌運用，足徵其確有同意甲○○統籌處分，而朱明軒對該管理費之支用，始終未有異
議，於案發後之八十二年十二月十日又同意在簽條內為不實之記載（偵查卷(二)第十五
頁正、反面），如其未同意甲○○處分使用該管理費，何竟如此。(四)不應具結之證人
而令具結，僅不發生具結之效力而已，其所為證言，並非不可採信，上訴意旨所指，
殊嫌誤會。縱上所述，本件上訴意旨所指，均與法律規定得為第三審上訴理由之情形
不相適合，其上訴違背法律上之程式，應予駁回。
據上論結，應依刑事訴訟法第三百九十五條前段，判決如主文。
中      華      民      國    八十八    年      三      月    三十一    日
                              最高法院刑事第三庭
                                  審判長法官  莊  來  成
                                        法官  呂  潮  澤
                                        法官  謝  俊  雄
                                        法官  白  文  漳
                                        法官  蘇  振  堂
      右正本證明與原本無異
                                              書  記  官
中      華      民      國    八十八    年      四      月      六      日
